【裁判字號】    98,訴,348
【裁判日期】    980520
【裁判案由】    偽造文書等
【裁判全文】
臺灣臺北地方法院刑事判決        九十八年度訴字第三四八號
公  訴  人  臺灣臺北地方法院檢察署檢察官
被      告  乙○○
上列被告因偽造文書案件，經檢察官提起公訴（九十七年度偵緝
字第二七一五號），嗣被告於準備程序中就被訴事實為有罪之陳
述，經告以簡式審判之旨，並聽取當事人之意見後，經本院合議
庭裁定以簡式審判程序審理，本院判決如下：
    主  文
乙○○共同行使偽造公文書，足以生損害於公眾及他人，處有期
徒刑壹年貳月。
    事  實
一、乙○○於民國九十七年五月間某日，在高雄市○○路某電動
    玩具店，得知代真實姓名年籍不詳綽號「小傑」之成年男子
    及其所屬之詐欺集團取款，每收取新臺幣（下同）一百萬元
    ，可獲致三萬七千五百元之報酬，乙○○為圖取報酬，乃將
    自己之照片交予「小傑」轉交其所屬詐騙集團，由該詐騙集
    團人員黏貼乙○○照片而偽造屬特種文書之法務部調查局「
    陳中興」識別證（下稱「法務部調查局識別證」）一張（乙
    ○○未參與偽造識別證犯行）。該詐騙集團成員即基於意圖
    為自己不法之所有之犯意聯絡，於同年月二十二日上午九時
    許，佯以一六五反詐騙機構人員，撥打（○二）00000
    000號室內電話向甲○○詐稱其電話遭人冒用，再由冒稱
    刑事警察局「蔡隊長」之人向其佯稱涉及刑案，必須將銀行
    存款提出交付法院監管，並表示將指派法務部調查局調查員
    「陳中興」前往收款，使甲○○信以為真，乃於同日上午十
    一時許，至臺北富邦銀行木新分行提領現金五十萬元，再至
    樟新郵局提領現金四十萬元。「小傑」所屬之詐騙集團，乃
    將事先偽造內載甲○○因違反洗錢防制法案件，須監管九十
    萬元之「法務部行政執行處假扣押處分命令」、「臺灣臺中
    地方法院檢察署監管科」等公文書（乙○○未參與偽造公文
    書犯行）各一紙，及前開識別證交付「小傑」，由「小傑」
    轉交乙○○。詎乙○○取得上開公文書、識別證後，已知係
    屬偽造，且所從事者為詐騙行為，竟與「小傑」等詐騙集團
    成年人共同基於意圖為自己不法所有之詐欺取財、行使偽造
    特種文書、行使偽造公文書及僭行公務員職權之犯意聯絡，
    於同日上午十一時五十分許，依指示前往臺北市○○區○○
    路三段三一二號景美女中前，佯裝係法務部調查局調查員「
    陳中興」，奉「蔡隊長」之命前來收取監管財物，並出示前
    揭偽造之「法務部調查局識別證」、「法務部行政執行處假
    扣押處分命令」、「臺灣臺中地方法院檢察署提存命令」，
    向甲○○行使之，假冒法務部調查局調查員而行使財產扣押
    之公務員職權，足以生損害於法務部調查局、法務部行政執
    行處、臺灣臺中地方法院檢察署對所屬人員管理及職務執行
    之正確性、陳中興及甲○○，並使甲○○陷於錯誤，誤認乙
    ○○係法務部調查局承辦財產監管事務之公務員，而當場交
    付現金九十萬元，乙○○並將前開「法務部行政執行處假扣
    押處分命令」、「臺灣臺中地方法院檢察署提存命令」交付
    甲○○。乙○○得手後，隨即將該款項交付「小傑」，並朋
    分其中三萬五千元。嗣甲○○察覺有異，報警處理，並將前
    揭「法務部行政執行處假扣押處分命令」、「臺灣臺中地方
    法院檢察署提存命令」交由警方採集指紋，經比對與乙○○
    之指紋相符，始悉上情。
二、案經臺北市政府警察局文山第一分局報請臺灣臺北地方法院
    檢察署檢察官偵查起訴，嗣經本院合議庭裁定以簡式審判程
    序審理。
    理  由
一、訊據被告乙○○對於上揭事實坦承不諱（見本院卷第三十九
    頁反面、第四十六頁），核與證人即被害人甲○○於警詢時
    指證之情節相符（見臺灣臺北地方法院檢察署九十七年度偵
    字第一九八七一號偵查卷第五頁至第八頁），且警方在被害
    人提出偽造之「法務部行政執行處假扣押處分命令」、「臺
    灣臺中地方法院檢察署提存命令」上採集指紋二枚，經送內
    政部警政署刑事警察局以指紋電腦比對法及指紋特徵點比對
    法鑑驗結果，與該局檔存被告指紋卡之右環指、左食指指紋
    相符，亦有該局九十七年七月十六日刑紋字第○九七○一○
    三八八一號鑑驗書附卷足憑（見同上偵查卷第三十頁至第三
    十二頁），並有電話號碼（○二）00000000號通聯
    調閱查詢單、被害人提出之臺北銀行活期儲蓄存款存摺、郵
    政存簿儲金簿影本在卷可稽（見同上偵查卷第二十二頁至第
    二十三頁、第十四頁至第十八頁、第十九頁至第二十頁），
    足認被告任意性自白與事實相符，應堪採信。本案事證明確
    ，被告犯行洵堪認定，應依法論科。
二、按「法務部調查局識別證」，係用以表示服務之證書，自屬
    刑法第二百十二條之特種文書；又「法務部行政執行處假扣
    押處分命令」、「臺灣臺中地方法院檢察署提存命令」，均
    為冒用公署名義所為之文書，顯屬公文書，被告冒充法務部
    調查局調查員「陳中興」，並持上揭識別證及公文書對被害
    人行騙，自足以生損害於法務部調查局、法務部行政執行處
    、臺灣臺中地方法院檢察署對所屬人員管理及職務執行之正
    確性、陳中興及甲○○。核被告所為，係犯刑法第三百三十
    九條第一項詐欺取財罪、刑法第二百十六條、第二百十二條
    行使偽造特種文書罪、刑法第二百十六條、第二百十一條行
    使偽造公文書罪、刑法第一百五十八條第一項僭行公務員職
    權罪。又偽造文書與行使本屬兩罪，如對於偽造行為並未參
    與實施，縱事後知其為偽造而行使，亦衹負行使責任，不應
    兼論偽造（最高法院五十一年臺上字第八七四號判例參照）
    ，本案並無積極證據證明被告就各該公印文、特種文書、公
    文書之偽造行為，有所參與，自僅就行使行為負責。被告與
    「小傑」等詐騙集團成年人間，就上開犯行，具有犯意聯絡
    及行為分擔，應論以共同正犯。被告以一行為觸犯前開四罪
    名，為想像競合犯，應依刑法第五十五條從一重之行使偽造
    公文書罪處斷。起訴書認應予分論併罰，尚有未洽。起訴書
    犯罪事實欄雖未就被告行使特種文書及僭行公務員職權犯行
    載明，惟該部分與已敘明部分，有想像競合犯之裁判上一罪
    關係，為起訴效力所及，本院自應併予審究，且業據本院當
    庭再告知被告所犯罪名（見本院卷第三十九頁反面、第四十
    四頁反面），自無礙被告訴訟防禦權之行使，附此敘明。爰
    審酌被告為貪圖不法利益，竟夥同「小傑」等詐騙欺集團成
    員，詐欺無辜之被害人，使被害人受有九十萬元之損害，並
    影響檢調機關之威信至鉅，惟其犯罪後尚能坦承犯行，及其
    品行、生活狀況、智識程度、就本案參與之程度、擔任之角
    色、迄未與被害人和解等一切情狀，量處如主文所示之刑。
    至前揭偽造之「法務部行政執行處假扣押處分命令」、「臺
    灣臺中地方法院檢察署提存命令」，已交被害人收執，非屬
    被告或共犯所有，不得宣告沒收，其上偽造之公印文，因無
    積極證據證明被告對該偽造行為有所參與，亦不予宣告沒收
    ，另上揭偽造之「法務部調查局識別證」並未扣案，復非義
    務沒收之物，亦不為沒收之宣告。
據上論斷，應依刑事訴訟法第二百七十三條之一第一項、第二百
九十九條第一項前段，刑法第二十八條、第三百三十九條第一項
、第二百十六條、第二百十二條、第二百十一條、第一百五十八
條第一項、第五十五條，刑法施行法第一條之一第一項、第二項
前段，判決如主文。
本案經檢察官楊冀華到庭執行職務
中    華    民    國  九十八  年    五    月   二十   日
                          臺灣臺北地方法院刑事第七庭
                              法      官  孫萍萍
以上正本證明與原本無異。
如不服本判決，應於收受送達後十日內向本院提出上訴書狀，並
應敘述具體理由；其未敘述上訴理由者，應於上訴期間屆滿後二
十日內向本院補提理由書（均須按他造當事人之人數附繕）「切
勿逕送上級法院」。
                              書  記  官  林義盛
中    華    民    國  九十八  年    五    月   二十   日
附錄本案論罪科刑法條全文：
刑法第二百十六條
行使第二百十條至第二百十五條之文書者，依偽造、變造文書或
登載不實事項或使登載不實事項之規定處斷。
刑法第二百十一條
偽造、變造公文書，足以生損害於公眾或他人者，處一年以上七
年以下有期徒刑。
刑法第二百十二條
偽造、變造護照、旅券、免許證、特許證及關於品行、能力服務
或其他相類之證書、介紹書，足以生損害於公眾或他人者，處一
年以下有期徒刑、拘役或三百元以下罰金。
刑法第一百五十八條
冒充公務員而行使其職權者，處三年以下有期徒刑、拘役或五百
元以下罰金。
冒充外國公務員而行使其職權者，亦同。


司法院資訊處製作；財團法人民間司法改革基金會備份。
